【裁判字號】    90,判,1928
【裁判日期】    901025
【裁判案由】    有關土地登記事務
【裁判全文】
最  高  行  政  法  院  判  決                    九十年度判字第一九二八號
    原      告  甲○○
    被      告  臺中縣政府
    代  表  人  廖永來
右當事人間因有關土地登記事務事件，原告不服內政部中華民國八十九年二月一日台
八九內訴字第八八○七四二八號再訴願決定，提起行政訴訟。本院判決如左：
    主  文
原告之訴駁回。
訴訟費用由原告負擔。
    事  實
緣原告於民國八十七年五月間向被告陳情稱：縣政府於台中縣東勢鎮大甲溪東豐大橋
施設堤防，產生河川浮覆地，由原告耕作使用多年，該土地請准予補辦總登記。經被
告八十七年七月七日府工水字第一六四九二○號函復原告略以：「．．．台端系爭土
地依七十三年三月二十日府建水字第一四四七九六號公告位於河川區域內屬河川公地
，並非浮覆地，無法依照行政院『關於水道河川浮覆地及道路溝渠廢置地所有權歸屬
處理原則』第一項規定，辦理土地總登記．．．」而否准其申請。原告不服，提起訴
願、再訴願，遞遭決定駁回，遂提起行政訴訟。玆摘敘兩造訴辯意旨如次：
原告起訴意旨略謂：系爭土地未在東勢大甲溪西堤（土牛段）與東堤（縣政府八十八
年二月完成）之內，非屬「河川區域」，且該土地為農民填土使浮覆，其產生業已久
遠，並經內政部七十五年測繪編定為果園，因之被告八十五年編報之「產生計畫」應
屬偽造文書，請准就台中縣東勢鎮大甲溪東豐大橋下游東岸浮覆地應按行政院令補辦
土地總登記等語。
被告答辯意旨略謂：一、原告系爭土地坐落台中縣東勢鎮東豐大橋下游東岸，該用地
為被告興建粵新堤防致使產生之河川浮覆地，未經完成治理計畫築有堤防前為免予編
號登記之水利用地（河川公地），依台灣省政府七十三年三月二十日府建水字第一四
四七九六號公告位於河川區域內之河川公地。二、系爭土地在被告辦理粵新堤防工程
進行時，經常受到河川公地使用戶抗爭，抗爭戶認為其所耕作之土地係很早以前之浮
覆地，事實上原告對河川浮覆地有所誤解，其所種植之河川公地應為河川高灘地（免
編號），該地在台灣省政府公告之河川圖籍，位於河川區域內，並非浮覆地，被告設
置堤防位置亦在台灣省政府公告（八十二年公告）之河川治理基本計畫堤線位置，而
系爭土地現仍位於河川區域內，並非台灣省河川管理規則第四條規定經公告劃出河川
區域以外之浮覆地，亦非原告所訴為早已浮覆存在之土地，無法依行政院頒「關於水
道河川浮覆地所有權歸屬處理原則」第一項規定辦理土地總登記，被告係依上開院頒
．．．處理原則第六條規定呈報奉行政院八十五年六月一日台內（八五）字第八五七
五一五一號函核准取得產權，依法有據。據上所陳，原告仍執陳詞提起本訴難謂有理
由，請將原告之訴駁回等語。
    理  由
按「左列土地不得為私有：．．．三、可通運之水道及其沿岸一定限度內之土地。」
為土地法第十四條第一項第三款所明定。又「本規則所稱管理機關，在省為台灣省水
利局；在縣（市）為縣（市）政府（建設局或工務局）．．．」、「一、河川區域：
指行水區、堤防用地、維護保留使用地及河口區。．．．」為行為時台灣省河川管理
規則第三條第一項、第四條第一項第一款所規定。再查「土地補辦登記程序：未登記
之水道河川地浮覆後及未登記之道路溝渠地於廢置後，當地地政機關應即依土地法規
定程序，補辦土地總登記。」復為行政院函頒「關於水道河川浮覆地及道路溝渠廢置
地所有權歸屬處理原則」第一項所規定。本件原告於八十七年五月間向被告陳情稱：
縣政府於台中縣東勢鎮大甲溪東豐大橋施設堤防，產生河川浮覆地，由原告耕作使用
多年，該土地請准予補辦總登記。經被告八十七年七月七日府工水字第一六四九二○
號函復原告略以：「．．．二、台灣省河川管理規則第四條第一項第十款明訂浮覆地
係指河川區域土地因河川變遷或因施設河防建造物，經公告劃出河川區域以外之土地
。三、台端系爭土地依七十三年三月二十日府建水字第一四四七九六號公告位於河川
區域內屬河川公地，並非浮覆地，無法依照行政院『關於水道河川浮覆地及道路溝渠
廢置地所有權歸屬處理原則』第一項規定辦理土地總登記．．．」而否准其申請。原
告不服，以系爭土地屬未登記之水道河川地，且為浮覆事實。原告耕種久遠，並非法
定「河川區域」規定之行水區、堤防用地、維護保留使用地及河口區，復經內政部七
十五年測繪編定為果園。依行政院令頒「關於水道河川浮覆地及道路溝渠廢置地所有
權歸屬處理原則」第一項規定，當地地政機關應即依土地法規定，補辦土地總登記云
云，訴經一再訴願決定以，本案原告於八十七年五月間向被告陳情稱，縣政府於台中
縣東勢鎮大甲溪東豐大橋施設堤防，產生河川浮覆地，由原告耕作使用多年，請將該
土地准予原告補辦所有權第一次登記（總登記）。經被告審認系爭土地依前台灣省政
府水利處七十三年三月二十日府建水字第一四四七九六號公告，係位於河川區域內屬
河川公地，並非浮覆地，無法依照上開行政院函頒處理原則規定，辦理為原告所有之
土地總登記。是被告以八十七年七月七日府工水字第一六四九二○號函駁復原告之申
請，並無違誤，乃為駁回一再訴願之決定，揆諸首揭規定，經核尚無不合。原告仍執
前詞起訴主張：系爭土地未在東勢大甲溪西堤（土牛段）與東堤（縣政府八十八年二
月完成）之內，非屬「河川區域」，且該土地為農民填土使浮覆，其產生業已久遠，
並經內政部七十五年測繪編定為果園，因之被告八十五年編報之「產生計畫」應屬偽
造文書，請准就台中縣東勢鎮大甲溪東豐大橋下游東岸浮覆地應按行政院令補辦土地
總登記云云。經查被告係台灣省河川管理規則之管理機關，系爭土地既經被告查明現
仍位於河川區域內，並非台灣省河川管理規則第四條規定經公告劃出河川區域以外之
浮覆地，亦非原告所訴為早已浮覆存在之土地，自無法依行政院頒「關於水道河川浮
覆地及道路溝渠廢置地所有權歸屬處理原則」第一項規定辦理。原告所訴各節，核無
足採，其起訴論旨並無理由，應予駁回。
據上論結，本件原告之訴為無理由，爰依行政訴訟法施行法第二條、行政訴訟法第九
十八條第三項前段，判決如主文。
中    華    民    國      九十      年      十        月      二十五    日
                    最 高 行 政 法 院  第 五 庭
                                審 判 長 法  官      廖  政  雄
                                         法  官      趙  永  康
                                         法  官      林  清  祥
                                         法  官      鍾  耀  光
                                         法  官      姜  仁  脩
右  正  本  證  明  與  原  本  無  異
                                         法院書記官  蘇  金  全
中    華    民    國      九十      年      十        月    二十五      日


司法院資訊處製作；財團法人民間司法改革基金會備份。
